【裁判字號】    92,家上,106
【裁判日期】    920822
【裁判案由】    離婚
【裁判全文】
臺灣高等法院民事判決                            九十二年度家上字第一０六號
    上  訴  人  乙○○○
    訴訟代理人  謝朝芬
    被上訴人    甲○○
右當事人間請求離婚事件，上訴人對於中華民國九十一年十二月十九日臺灣板橋地方
法院九十一年度婚字第一三五０號第一審判決提起上訴，本院判決如左：
    主      文
上訴駁回。
第二審訴訟費用由上訴人負擔。
    事實及理由
一、本件被上訴人主張：其與上訴人於民國六十九年間結婚，婚後感情初尚融洽，然
    自七十餘年間子女出生後，上訴人性情即變得讓人捉摸不定，兩造經常吵架，其
    間被上訴人曾多次陪同上訴人求助醫療，但均無太大效用。上訴人經常懷疑被上
    訴人下所謂「民間符咒」加害上訴人，又經常藉口無理取鬧，亂摔家中物品，多
    次對被上訴人揚稱：「不會那麼簡單放過你，會鬧得你生意沒有辦法作」，令被
    上訴人心生害怕，無法與上訴人相處，並致被上訴人在婚姻當中所經營之生意因
    此關門停業。嗣於八十九年底，更因被上訴人所經營之汽車電機行營業上之問題
    ，鬧得被上訴人無法再繼續經營，而結束營業，從此，夫妻各自台北縣中和市○
    ○路一七五之三號之住所離開，被上訴人至台北縣樹林市○○街一三二號二樓居
    分居約二年。被上訴人在與上訴人分居之期間，曾慎重考慮與上訴人結束婚姻關
    係，也提出在被上訴人能力範圍內所能承擔之生活補助費新台幣（下同）二十萬
    元，無奈上訴人獅子大開口要求被上訴人給付二百萬元，始肯善罷甘休。本件兩
    造個性既已不合，被上訴人生意遭上訴人弄垮，上訴人又不與被上訴人居住在一
    起，並提出分手費二百萬元，足見兩造已無法繼續維持婚姻生活，為此爰依民法
    第一千零五十二條第二項前段規定，請求判准兩造離婚等情。（上開請求，原審
    判准兩造離婚，上訴人不服，提起上訴），被上訴人答辯聲明駁回上訴人之上訴
    。
二、上訴人則以：兩造婚後感情尚稱和諧，數年前被上訴人有外遇後，兩造便時起勃
    谿，被上訴人經常與情婦幽會、郊遊、餽贈物品，積蓄耗盡，乃逼迫上訴人娘家
    伸出援手，如有不從，便拳打腳踢，但上訴人始終相忍為家，詎被上訴人變本加
    厲，明目張膽，攜帶情婦入門，上訴人所受精神虐待及痛苦，更無言可喻。被上
    訴人無心工作，經常與情婦外遊，致汽車電機生意一落千丈，導致關門，並非上
    訴人無理取鬧所致。此外，被上訴人為圓伊與情婦之愛，常逼上訴人離婚，致上
    訴人精神恍惚，求助精神科醫師。此因可歸責於被上訴人之重大事由，被上訴人
    自不得請求離婚。另被上訴人經營之汽車電機行關門後，便要求上訴人赴桃園縣
    中壢市其胞姐家幫忙做麵線，伊則攜女黃馨慧居住其另一胞姐家（台北縣樹林市
    ），至九十一年六月十日，上訴人因製造麵線，左手第二、三、四指壓碎傷，合
    併第二、三指指尖截肢，急診後緊急手術住院，至九十一年六月十七日出院，繼
    續門診，上訴人手指截肢，無法工作賺錢，貼補家用，便返回雲林縣大埤鄉與被
    上訴人之父母同住，並非返回娘家居住。原審未盡調查，遽准離婚，顯有違誤等
    語，資為抗辯。並答辯聲明(一)原判決廢棄。(二)被上訴人在第一審之訴駁回。
三、兩造不爭之事實：
    查兩造係夫妻，現婚姻關係存續中，育有一子、一女，已據被上訴人提出
    本乙件為證（見原審卷第七頁），兩造原共同居住於台北縣中和市○○路一七五
    之三號，嗣於八十九年度，兩造各自離開，被上訴人至台北縣樹林市○○街一三
    二號二樓居住，上訴人則至雲林縣大埤鄉西鎮村一號娘家居住，目前則居住於被
    上訴人雲林父母老家之事實，為兩造既不爭，堪信為真實。
四、兩造爭執要旨：上訴人有無經常無理取鬧，亂摔家中物品；當著家人的面吐口水
    ，讓被上訴人無法營業，兩造經常吵架等事實，構成民法第一千零五十二條第二
    項離婚之重大理由，經查：
  (一)被上訴人主張上訴人經常無理取鬧，亂摔家中物品，多次對被上訴人揚言：「不
    會那麼簡單放過你，會鬧得你生意沒有辦法作」之事實，業經證人黃馨慧於原審
    證稱：「國中的時候放學後常常看到媽媽在煮飯的時候摔碗盤，可能是壓力大，
    也常常聽到媽媽晚上在洗衣服的時候，反覆掀蓋洗衣機的蓋子，發出巨響，我當
    時常常在睡覺時驚醒。我現在念高職三年級，直到八十九年底兩造分開住之前，
    媽媽還是常常有以上說的情形」、「（問：你媽媽是不是有時候會對你爸爸說『
    不會那麼簡單放過你，會鬧得你生意沒有辦法作』？）我常常聽到，都在家裡聽
    到」、「（問：你媽媽為什麼會這樣說？）我也不知道，他突然就對爸爸說這些
    話」等語（見原審卷第二十三頁言詞辯論筆錄）無訛。上訴人雖否認有上開事實
    ，然證人黃馨慧為兩造之女，其與上訴人為至親關係，要無羅織誣指上訴人之必
    要，參以其所證述之情節經核與被上訴人主張相符，其證言自堪採信。是被上訴
    人之主張，堪以憑信。
  (二)被上訴人主張因上訴人之無理爭鬧，致使被上訴人所經營之汽車電機行無法繼續
    而結束營業之事實，核與證人黃馨慧證稱：「曾經有幾次家中電機行生意不錯的
    時候，媽媽當著客人的面吐口水，嚇走客人」、「（問：媽媽這樣做有影響爸爸
    的生意嗎？）有，後來越來越差，導致關門」等語（見同上言詞辯論筆錄），證
    人於本院審理中亦為類似之證述（見本院卷第四四頁）情節相符。亦堪認被上訴
    人此部分主張為真實。
  (三)被上訴人主張兩造經常吵架，被上訴人乃考慮與上訴人結束婚姻關係，表示願給
    付生活費二十萬元予上訴人，惟上訴人要求被上訴人須給付二百萬元，始肯離婚
    等情，業經證人黃馨慧證稱：「（問：爸爸、媽媽是不是經常吵架？）可以說天
    天吵架」等語（見同上言詞辯論筆錄）屬實。而上訴人亦承認若被上訴人給付二
    百萬元，始願離婚無訛。是被上訴人此部分主張，亦堪認為真實。
  (四)上訴人抗辯被上訴人另有女友，乃藉故請求離婚，又因中指截肢，無法工作，而
    返回雲林老家居住，非不履行同居云云，然查證人黃馨慧證稱：「（問：妳父親
    是否在外有女朋友？）沒有，也沒有聽過有女人打電話給他。」（見本院卷第四
    十四頁），另證人謝也聰雖證稱曾聽被上訴人之姊夫謝嘉玄說被上訴人在外面有
    外遇等語（見同前卷第四六頁），然查謝也聰僅係就謝嘉玄之言而已，屬傳聞之
    道聽塗說，並無確切之證據，此外上訴人又無法舉證證明被上訴人確有外遇，並
    藉口要求離婚，至於上訴人手指受傷截肢而返回雲林居住，手指受傷，更應夫妻
    互相照顧，其返回雲林居住，非有正當理由。上訴人此項辯解難以採信。
    綜上，被上訴人上開主張與舉證與事實相符，依本院調查之結果自應認為真實。
五、按民法第一千零五十二條第二項前段規定：「有前項以外之重大事由，難以維持
    婚姻者，夫妻之一方得請求離婚。」，其目的在使夫妻請求裁判離婚之事由較富
    彈性。是夫妻間發生足使婚姻難以維持之重大事由者，雖不符合該條第一項所列
    各款情形，亦無不准依該法條第二項訴請離婚之理，最高法院八十六年三月四日
    八十六年度第二次民事庭會議決議可資參照。次按婚姻係以夫妻之共同生活為目
    的，配偶應互相協力保持其共同生活之圓滿、安全及幸福，因而夫妻應相互尊重
    以增進情感和諧及誠摯之相處，此為維持婚姻之基礎，若此基礎不復存在，致夫
    妻無法共同生活，無復合可能者，即應認有難以維持婚姻之重大事由存在。本件
    上訴人於婚姻關係存續中經常無理取鬧，亂摔家中物品，多次對被上訴人揚稱：
    「不會那麼簡單放過你，會鬧得你生意沒有辦法作」，甚且在兩造之女面前為之
    ，其顯然無視於被上訴人之尊嚴及心理感受，而對被上訴人之心理造成莫大傷害
    致受有鉅大壓力及痛苦，其行為已嚴重危及婚姻共同生活之維繫基礎。且因上訴
    人之無理爭鬧，致使被上訴人所經營之汽車電機行無法繼續而結束營業，此亦有
    違夫妻應互相協力保持其共同生活之圓滿及幸福之婚姻基礎。被上訴人對於上訴
    人長期懷疑其有外遇行為未加澄清，坐令事態惡化，兩造又於八十九年底各自離
    開原共同住所，迄今分居已二年，雙方徒有夫妻之名，而無夫妻之實，彼此感情
    已因長期分隔而淡漠，此與夫妻以共同生活為目的之本質有違，而失共同生活之
    基礎，兩造之婚姻於客觀上亦已生破綻，雙方就此事實，均具歸責性。此外，在
    本院審理期間，上訴人與被上訴人始終未就兩造間之婚姻破綻加以溝通，以取得
    對造之諒解，且兩造於婚姻關係存續中，經常吵架，經被上訴人提出離婚要求後
    ，上訴人卻要求被上訴人須給付二百萬元，始肯離婚，足見在上訴人之現存意念
    裡，兩造婚姻所賴以維繫者，已非和諧感情與互重共處，而係尚未解決之金錢給
    付關係，準此，兩造至今並無復合跡象，感情已難再續，若勉予維持婚姻，徒增
    雙方仇怨，客觀上顯已難以維持婚姻。綜上所述，兩造於客觀上維持婚姻之情感
    不復存在，在主觀上亦已喪失維持婚姻之意欲，兩造間婚姻所生之破綻，已無回
    復之希望，其情形已構成難以維持婚姻之重大事由，而此項重大事由，兩造雖均
    有可歸責之處，而應共同負責，但細譯其情節，上訴人之可歸責性更高，而按民
    法第一千零五十二條第二項但書規定難以維持婚姻之重大事由應由夫妻之一方負
    責者，僅他方得請求離婚，係為公允而設，故難以維持婚姻之重大事由，夫妻雙
    方均須負責時，應比較衡量雙方之有責程度，僅責任較輕之一方，得向責任較重
    之他方請求離婚，或有責程度相同時，雙方均得請求離婚，始符公平，最高法院
    九十年度台上字第八０四號判決可資參照。
六、從而，被上訴人依民法第一千零五十二條第二項之規定，請求判決准與上訴人離
    婚，洵屬有據，應予准許，原審判決被上訴人勝訴，核無不合。上訴論旨，仍執
    陳詞，指摘原判決不當，聲明廢棄改判，為無理由，應予駁回上訴。
七、本件事證已臻明確，兩造其餘之攻防方法與判決結果不生影響，無庸逐一論述，
    併此敘明。
八、據上論結，本件上訴為無理由，依民事訴訟法第四百四十九條第一項、第七十八
    條，判決如主文。
中      華      民      國    九十二    年      八      月    二十二    日
                              民事第八庭
                                  審判長法  官  鄭  三  源
                                        法  官  王  淇  梓
                                        法  官  郭  松  濤
右正本係照原本作成。
如不服本判決，應於收受送達後二十日內向本院提出上訴書狀，其未表明上訴理由者
，應於提出上訴後二十日內向本院補提理由書狀（均須按他造當事人之人數附繕本）
上訴時應提出委任律師或具有律師資格之人之委任狀；委任有律師資格者，另應附具
律師資格證書及釋明委任人與受任人有民事訴訟法第四百六十六條之一第一項但書或
第二項（詳附註）所定關係之釋明文書影本。
中      華      民      國    九十二    年      八      月    二十八    日
                                        書記官  方  素  珍
附註：
民事訴訟法第四百六十六條之一（第一項、第二項）：
對於第二審判決上訴，上訴人應委任律師為訴訟代理人。但上訴人或其他法定代理人
具有律師資格者，不在此限。
上訴人之配偶、三親等內之血親、二親等內之姻親，或上訴人為法人、中央或地方機
關時，其所屬專任人員具有律師資格並經法院認為適當者，亦得為第三審訴訟代理人
。


司法院資訊處製作；財團法人民間司法改革基金會備份。
